【裁判字號】    93,勞上,53
【裁判日期】    950118
【裁判案由】    給付薪資
【裁判全文】
臺灣高等法院民事判決                  93年度勞上字第53號
上  訴  人  臺灣產物保險股份有限公司
法定代理人  乙○○
訴訟代理人  陳金泉律師
            葛百鈴律師
            李瑞敏律師
被上訴人    甲○○
訴訟代理人  蕭壬宏律師
複代理人    蕭元亮律師
上列當事人間請求給付薪資事件，上訴人對於中華民國93年7月
30日臺灣臺北地方法院92年度勞訴字第15號第一審判決提起上訴
，本院於95年1月11日言詞辯論終結，判決如下：
    主  文
上訴駁回。
第二審訴訟費用由上訴人負擔。
    事實及理由
一、上訴人之法定代理人於審理中，由李文勇變更為乙○○，有
    上訴人提出之公司變更登記表可稽，乙○○並於92年8月7日
    聲明承受，續行訴訟，核無不合，應予准許，先此敘明。
二、被上訴人主張：伊自民國61年8月起受僱於上訴人公司，88
    年9月起擔任上訴人公司業務委員，屬受上訴人僱用從事工
    作獲致工資之人員，伊任職上訴人公司期間，從未有任何違
    反法令、勞動契約或工作規則之情事，詎上訴人公司未經任
    何預告，即於88年11月26日由董事會以伊違反上訴人公司工
    作規則第11條第3款規定，決議將被上訴人免職，並於88年
    12月1日免職生效當日通知伊終止兩造勞動契約。上訴人顯
    係非法終止兩造勞動契約。退步言之，縱認被上訴人有如上
    訴人所述之違反勞動契約或工作規則情節重大情形，惟上訴
    人於88年10月26日即已知悉該事由，上訴人於88年12月1日
    始通知解雇被上訴人，亦已逾30日除斥期間。被上訴人於上
    訴人非法解雇之前主觀上並無辭去職務之意，客觀上亦繼續
    提供勞務，僅因上訴人非法解雇而無法服勞務，況上訴人於
    將被上訴人免職，復對被上訴人提起民事訴訟及刑事告訴，
    顯拒絕被上訴人服勞務之請求，被上訴人自無補服勞務之義
    務，仍得請求給付其報酬。是以上訴人應自88年12月起負遲
    延給付薪資之責，被上訴人並得請求上訴人給付自其非法終
    止兩造勞動契約之日起至兩造僱傭關係終止之日止之薪資。
    而被上訴人於88年11月份之薪資為新台幣（以下同）97865
    元，計自本事件起訴時，上訴人已遲延給付36個月之薪資報
    酬（88年12月至91年11月），共計0000000元。爰依僱傭契
    約法律關係，訴請上訴人給付0000000元及自起訴狀繕本送
    達翌日起至清償日止按年息百分之五計算之利息，並自起訴
    狀繕本送達翌日起至兩造勞動契約終止之日止，按月給付被
    上訴人97865元，暨各自應為給付之翌日起至清償日止按年
    息百分之五計付利息 。原審判命上訴人應給付被上訴人
    0000000元及如原判決附表所示之利息，駁回其餘請求。被
    上訴人就其敗訴部分未為上訴，已告確定。被上訴人於本院
    為駁回上訴之聲明。
三、上訴人則以：被上訴人原任上訴人公司客服部業務委員，乃
    依公司第29條規定聘任之經理人，為公司之高階主管，依據
    兩造間之委任契約，上訴人本得隨時終止之。而本件實係因
    被上訴人於擔任汽車險部經理人期間，對於保險證之核發與
    控管，有虧職守，造成上訴人對濫領保險證之訴外人國安財
    產保險代理人公司（下稱國安公司）有高達00000000元之保
    費無法收回，致上訴人不僅受有嚴重損害，且遭主管機關勒
    令改善，上訴人不得不依主管機關財政部之指示，嚴查相關
    失職人員，而以第19屆第6次董事會會議決議終止與被上訴
    人間之委任契約，並於88年12月1日通知被上訴人。退步言
    之，倘鈞院認兩造間之契約關係為勞動契約而非委任關係，
    則衡諸被上訴人從事業務之重大疏失，致上訴人受有
    00000000元之保險費虧損，洵屬嚴重違反勞動契約之忠實義
    務，上訴人依法行使懲戒解雇權，應無不當。且上訴人於88
    年10月26日尚未確信知悉被上訴人違反公司工作規則而情節
    重大，是上訴人終止契約並未逾越30日除斥期間。兩造間既
    無任何法律關係存在，被上訴人請求給付薪資，自屬無據等
    語，資為抗辯。爰聲明：(1)原判決不利於上訴人部分廢棄。
    (2)前開廢棄部分，被上訴人在第一審之訴及假執行之聲請均
    駁回。
四、查被上訴人自61年8月起受僱於上訴人公司，87年10月起任
    職上訴人公司汽險部經理，於88年7月14日調派為企劃部業
    務委員，同年11月1日調派為客服部業務委員，其每月薪資
    為97865元。上訴人於88年10月26日以存證信函催告被上訴
    人於文到7日內繳交空白保險證及代收之保費，並於同年11
    月26日由上訴人第19屆第6次董事會依上訴人所定工作規則
    第11條第3款規定「違反勞動契約或工作規則，情節重大者
    」，決議將被上訴人免職後，於88年12月1日免職生效當日
    通知被上訴人之事實，為兩造所不爭執，並有薪資單、上訴
    人第19屆第6次董事會會議議事錄、上訴人之免職通知、臺
    北市政府勞工局勞資爭議案件協調會會議紀錄、南陽郵局第
    08474號存證信函、臺灣產物保險股份有限公司董事會通知
    書等影本各乙份在卷可稽（見北勞調卷第10至16頁、31頁、
    原審卷一第103頁、原審卷二第41、42頁），自堪信實。
五、至被上訴人主張兩造為僱傭關係，上訴人非法終止兩造勞動
    契約，不生終止契約之效力，兩造勞動關係仍屬存在，並據
    此請求上訴人給付積欠薪資等情，則為上訴人所否認，並以
    兩造間應屬委任關係云云置辯。經查：
（一）按稱僱傭者，謂當事人約定，一方於一定或不定之期限內
      為他方服勞務，他方給付報酬之契約；稱委任者，謂當事
      人約定，一方委託他方處理事務，他方允為處理之契約。
      民法第482條及第528條分別定有明文。是所謂僱傭，係指
      受僱人為僱用人服勞務之契約，其目的僅在受僱人單純提
      供勞務而受報酬，有如機械，對於服勞務之方法毫無自由
      裁量之餘地；而委任，則指委任人委託受任人處理事務之
      契約，目的在委託受任人為一定事務之處理，至有無報酬
      ，則非所不問；受任人給付勞務，僅為手段，除當事人另
      有約定外，得在委任人授權範圍內，自行裁量決定處理事
      務之方法，以完成委任之目的。兩者內容及當事人間之權
      利義務均不相同。是僱傭契約與委任契約，固均具勞務供
      給之性質，然在僱傭契約係以給付勞務之自體，為契約之
      目的；委任則以處理事務為契約之目的，其給付勞務僅為
      一種手段。而一般學理上亦認勞動契約當事人之勞工，具
      有下列特徵：１、人格從屬性，即受雇人在雇主企業組織
      內，服從雇主權威，並有接受懲戒或制裁之義務。２、親
      自履行，不得使用代理人。３、經濟上從屬性，即受雇人
      並不是為自己之營業勞動而是從屬於他人，為該他人之目
      的而勞動。４、納入雇方生產組織體系，並與同僚間居於
      分工合作狀態。勞動契約之特徵，即在此從屬性。又基於
      保護勞工之立場，一般就勞動契約關係之成立，均從寬認
      定，只要有部分從屬性，即應成立。而公司之員工與公司
      間係屬僱傭關係或委任關係，應以契約之實質關係為判斷
      ，不得以公司員工職務之名稱逕予推認，最高法院92年度
      臺上字第1202號、81年度臺上字第347號、90年度臺上字
      第1795號民事判決亦採相同見解，可資參照。
（二）查被上訴人於上訴人終止契約時，係擔任上訴人客服部業
      務委員，其職務內容為判核文稿轉呈客服部經理，傳閱公
      文，並協助客服部經理處理相關事務，係承總經理、副總
      經理之指揮、監督、或承部、室主管之指揮、監督辦理有
      關業務，業迭據被上訴人陳明綦詳，並提出上訴人公司分
      層負責明細表各級人員處理業務執掌為證（見原審卷一第
      47頁），足認被上訴人所任業務委員一職，係受上訴人公
      司指揮監督辦理有關業務，對業務執行並無實際決定之權
      力。又被上訴人主張其每日上班均須依上訴人規定讀取指
      紋，每年均須接受上訴人考評，上訴人對此並未爭執，顯
      見被上訴人任職於上訴人公司，須遵守上訴人公司之工作
      規則，同時須接受上訴人公司考評，而有接受懲戒或制裁
      之義務，兩造之間顯然具有人格上之從屬性。另被上訴人
      任職於上訴人公司擔任客服部業務委員，乃承客服部經理
      之指揮監督辦理有關業務，係為上訴人公司之營業而勞動
      ，兩造間顯有經濟上之從屬性；且被上訴人已被納入上訴
      人之組織體系，並與同僚間有分工合作狀態。再參以被上
      訴人自61年8月任職於上訴人公司，迄88年12月1日上訴人
      片面終止契約止，並無稽證證明被上訴人有任意間斷工作
      情事，實屬繼續性職業上之勞動給付，兩造間應屬勞動契
      約，而有勞基法之適用。
（三）上訴人雖稱自87年上訴人董事會決議聘任被上訴人為汽車
      險部經理時起，兩造間之關係即由一般勞雇關係轉為委任
      關係，此由上訴人須將其資格、條件送請主管機關財政部
      保險司備查可知，並舉該部87年7月7日台財保第00000000
      0號准予備查之函文為其論據（見本院卷一第131頁）。惟
      保險業者向財政部陳報其各險部經理姓名、資格，乃財政
      部本於主管機關對於保險業之行政管理，要與保險業者及
      其經理間之法律關係無涉。
（四）至上訴人辯稱被上訴人之業務委員職務相當於諮詢顧問，
      凡與客服部業務有關的事項，被上訴人對其專業意見之提
      出，有完全獨立之裁量權云云，核與上開分層負責明細表
      各級人員處理業務職掌不符，且為被上訴人所否認，上訴
      人復未舉證證明被上訴人職務內容有何獨立性，其所辯自
      不足取。上訴人復辯稱被上訴人於離職前原任客服部業務
      委員，與上訴人總稽核、各部經理、分公司經理地位相當
      ，甚或更高，並提出現87年度職員工薪俸表為佐（見原審
      卷一第31頁）。然職等分級、薪點點數不過為上訴人公司
      內部之人事管理規則，與契約性質之判定係屬二事，上訴
      人執此為辯，亦無可採。
（五）上訴人另稱被上訴人係由上訴人依「臺灣產物保險股份有
      限公司董事會暨總經理權責劃分辦法」第1條第12款規定
      委任，並經上訴人於88年11月26日第6次董事會會議決議
      解任，因認兩造間為委任關係云云，並提出上開權責劃分
      辦法為佐（見原審卷一第16頁）。惟查，兩造間係屬僱傭
      關係或委任關係，應以契約之實質關係為判斷，兩造間具
      有人格從屬性、經濟從屬性、被上訴人並須親自履行職務
      ，不得使用代理人，上訴人亦將被上訴人納入其生產組織
      體系，與其他同僚居於分工合作狀態，業如前述。況上訴
      人88年11月26日第19屆第6次董事會，係決議「業務委員
      甲○○擬依工作規則第11條（本公司得不經預告終止契約
      ）第3款（違反勞動契約或工作規則，情節重大者）之規
      定予以免職於88年12月1日生效乙案，提請審議，決議通
      過」，並經上訴人董事會通知被上訴人於88年12月1日免
      職，有該會議議事錄、董事會通知書可參（見北勞調卷第
      13、15頁）。兩造於台北市政府勞工局89年1月11日勞資
      爭議案件協調會議中，上訴人代理人亦表示：解僱勞方係
      經董事會決議，依本公司工作規則第11條第3款不經預告
      終止契約，有該協調會議紀錄可稽（見北勞調卷第16頁）
      。顯見上訴人係以被上訴人違反勞動契約或工作規則，情
      節重大而終止勞動契約。況上訴人於89年1月11日台北市
      政府勞工局勞資爭議案件協調會及台灣台北地方法院90年
      度重訴字第743號給付保險費事件91年8月6日言詞辯論期
      日中，均自承兩造間確為僱傭關係（見北勞調卷所附原證
      4、原審卷一第262頁）。上訴人嗣改稱兩造間為委任關係
      云云，洵屬避就之詞，自無足採。
六、上訴人另稱被上訴人於87年11、12月擔任汽車險部經理時，
    與訴外人國安公司聯名具領空白保險證達6萬張，依上訴人
    工作規則規定，被上訴人負有解繳保險費之義務，卻拒絕解
    繳保險費，致上訴人損失達00000000元，並遭主管機關財政
    部發函責令改善，顯有違反工作規則情節重大情事，伊自得
    終止兩造勞動契約云云，然此為被上訴人堅詞否認，經查：
（一）88年間財政部推動機車強制責任險，各保險公司均積極推
      展該強制險種之業務，此觀中華民國產業保險商業同業公
      會報表所示（見本院卷二第18至20頁），87年保險業承保
      車數為0000000部，88年則為00000000部，增加0000000部
      ；上訴人87年承保車數為89455部，88年則為486566部，
      增加達397101部甚明。是88年間因機車強制險之推動，投
      保機車數量大幅激增，灼然至明。
（二）而上訴人於擔任汽車險部經理期間，為因應88年間政府開
      辦之機車強制責任保險，爭取市場占有率，遂與訴外人國
      安公司合作拓展該項業務，當時保險代理人申請空白保險
      證，在1000張之範圍內，由汽險部承保科科長直接負責核
      發，超過1000張時，則會報告被上訴人，由伊審認同意後
      再行核發。被上訴人之所以會以簽領保單專用章蓋用於訴
      外人國安公司向上訴人具領空白保險證之領取單上，即係
      因申請領取張數超過1000張，汽險部承保科科長葉錦源遂
      向時任經理之被上訴人報告，由被上訴人審認核發後蓋章
      等情，此據當時擔任上訴人公司汽險部承保科科長葉錦源
      於台灣台北地方法院90年度重訴字第743號審理中證述明
      確，有該事件91年4月16日言詞辯論筆錄影本乙份可參（
      見原審卷一第97至100頁）。足認被上訴人在系爭領取單
      上用印，係基於經理之職務上審核他人領取保險證等文件
      之用印，並非與訴外人國安公司聯名具領系爭空白保險證
      。至上訴人強制汽車責任保險管理準則第4條、收繳保費
      施行細則第3條雖明載上訴人員工收繳保費時，於領取保
      單收據，應蓋簽領專用章於收費紀錄單，並負責繳交保費
      等語。然上訴人相關規定既未限制簽領專用章不得供作他
      用，被上訴人以該印章供作職務審核章使用，應無不可，
      且證人葉錦源於台灣台北地方法院90年度重訴字第743號
      給付保險費事件審理時亦證稱：「（法官問：在領取單上
      面甲○○為何蓋用簽領保單專用章，他是領取保險證，標
      章，或者是審核？）他是審核，至於他用專用章、職章或
      私章，都沒關係。」（見原審卷一第100頁）亦證被上訴
      人係以簽領專用章進行審核，自難僅以被上訴人以簽領專
      用章蓋用於於空白機車專用保險證領取單上，即謂被上訴
      人係領用之人。
（三）次查，卷附領取單明載「領用人經告知並充分瞭解強制汽
      車責任保險法及其施行細則、核保作業要點等法規，領用
      人茲保證絕對依法妥當保管使用，代理貴公司依法接受要
      保，填發保險證、收據、標章、收取保費，解繳貴公司。
      」（見原審卷一第150頁）核其約定內容，顯屬保險代理
      人之工作性質。惟按保險代理人，指根據代理契約或授權
      書，向保險人收取費用，並代理經營業務之人；保險業之
      代理人，非向主管機關登記，繳存保證金或投保責任保險
      ，領有執業證書，不得執行業務；保險業代理人應有固定
      業務處所，並專設帳簿記載業務收支；任職保險業及有關
      公會現職人員不得申領代理人執業證書，保險法第8條、
      第163條、165條及保險代理人規則第7條（修正前為第9條
      ）分別定有明文。本件上訴人為保險業者，並被上訴人任
      職於上訴人公司，依法不得領取保險代理人執業證書，無
      從執行保險代理業務，應知之甚詳，衡情自不會與被上訴
      人成立保險代理契約，而由其從事保險代理業務，則被上
      訴人自亦無從據此向上訴人領取保險證。
（四）上訴人另指被上訴人濫予核發國安公司6萬張空白保險證
      ，顯違控管任務，並據此終止兩造勞動契約云云。惟查，
      88年間因財政部推動機車強制責任險，故投保機車數量暴
      增，業如上述。證人葉錦源亦證述：機車強制險是強制性
      的，且公司有公股性質，為配合政府政策，故積極推動，
      當時公司還成立推動小組，由副總經理擔任召集人（見原
      審卷一第256 頁）。而訴外人莊安保險代理人有限公司（
      下稱莊安公司）於87年10月1日至87年11月26日間即向上
      訴人領取空白之機車專用保險證達101000份，有上訴人於
      台灣台北地方法院89 年度促字第49047號支付命令聲請狀
      可參（見本院卷二第67 頁）。其數量遠逾國安公司，可
      見被上訴人主張因機車強制責任險開辦在即，為爭取市占
      率，並配合公司政策，先由合作之保險代理人公司大量領
      取空白保險證，以方便行銷等語，應符實情。
（五）況依上訴人所提87年1月至88年12月強制機車責任保險員
      工領證資料表（見本院卷二第42頁），訴外人潘永昌87年
      10月份所領取之保險證即達42199份，87年11月亦有6890
      份；另訴外人陳文輝於87年10月至88年8月亦領取32819份
      ，卻未見上訴人爭執渠等之領取保險證有何不當。而證人
      葉錦源於台灣台北地方法院90年重訴字第743號給付保險
      費事件中亦證稱：「（問：領取單所領取的份數1萬份及3
      萬份是否數量過大？）數量過大沒有一定標準，因為領取
      的是空白保險證，有時候領取的數量與實際所做保險的業
      務量並不相符，實務上我們都會允許他們多領取一些空白
      的保險證。」（見原審卷第98頁）其於原審復證稱：機車
      強制保險是在88年1月1日生效，但財政部讓我們在87年10
      月1日預售後，數量很大，全國約有870萬戶，但因為數量
      大及屬預售性質，來不及銷號，所以電腦裡面空白保險證
      號碼是不正確的，沒有辦法知道在代理人那裡有多少保險
      證。88年1月時有簽呈聲請工讀生，後有口頭向總經理或
      副總經理反應，他們才同意我們於88年3月外包等語（見
      原審卷第254、255頁）。顯見機車強制責任險開辦之初，
      因屬新興之強制險種，市場需求量龐大，上訴人亦積極爭
      取客戶，而上訴人並未規定空白保險證之具領張數及限制
      ，此觀上訴人之強制汽車責任保險證管理準則甚明（見原
      審卷第32、33頁）。被上訴人為提高公司業績，准許國安
      公司領取較高額之保險證，當無違背職務之處。
（六）至上訴人雖指被上訴人有未經核定即發放空白保險證情形
      云云，並提出領取單影本21份為證（見原審卷二第52 至
      72頁）。惟查，證人葉錦源到庭證稱：當時是有一位副理
      潘永昌因為當時空白保險證缺貨，可能為了搶先拿到保險
      證，後面的人會拿不到，在保險證尚未送到倉庫就送出去
      給代理人，而有未經核定就發放之情形，可能有一萬張，
      領取單只有領用人蓋章，其他人者沒有蓋章等語（見原審
      卷二第4頁）。且其於本院91年重上字第464號給付保險費
      事件準備程序時亦證稱：保險證由伊保管，潘永康拿走的
      一筆根本沒有給我，潘負責和印刷廠接洽，印刷廠會交給
      潘，會同業務部驗收等語（見原審卷二第84頁）。足認該
      未經核定發放之空白保險證，係訴外人潘永昌私自作為，
      尚難以此遽認被上訴人有違反勞動契約，情節重大，須予
      解僱之情形。
（七）又領取單雖載有：「領用人茲保證絕對依法妥當保管使用
      ，代理貴公司依法接受要保，填發保險證、收據、標章、
      收取保費，解繳貴公司，倘有任何不法或疏失行為領用人
      願負一切法律責任。」字句（見原審卷一第150 頁），惟
      被上訴人既非系爭領取單之領用人，當毋庸依前揭領取單
      所載，負責解繳保費與上訴人。另按上訴人負責收繳保費
      之單位，在總公司為財務部保費經收科，在分公司為總務
      科或承辦人，上訴人公司代理人、經紀人或展業人員對所
      提供保證商號之對保及擔保物之審查、保管、處分等，其
      經辦單位在總公司為財務部，在分公司為總務課或承辦人
      ，此觀上訴人收繳保費規則第3條及上訴人公司代收保費
      保證辦法第6條規定甚明（見原審卷一第107、108頁）。
      故上訴人收繳保費之單位在總公司為財務部保費經收科，
      並非汽險部。再依上訴人收繳保費規則第5條規定「除專
      任職工外，代理人、經紀人或展業人員，須先與本公司訂
      立收費合約，並覓具適當保證始得收費」（見原審卷一第
      108頁），被上訴人既未與上訴人訂立收費合約，亦未覓
      具適當保證，依上揭規定，即不負為上訴人收取保費之責
      。
（八）上訴人復指摘被上訴人身為汽險部經理，未依公司強制汽
      車責任保險保險證管理準則第3條規定，指定專人管理空
      白保險證云云。惟查，證人葉錦源於本院91年度重上字第
      464號給付保險費事件93年1月29日準備程序時證稱：保險
      證係由其保管等語，有該次準備程序筆錄附卷可稽（見原
      審卷二第15頁）。則上訴人此節指摘顯與事實有間。
（九）上訴人復辯稱被上訴人違反監督追蹤保險證使用情形及要
      保書、保費繳回情形之任務等情，並提出上訴人公司強制
      汽車責任保險保險證管理準則為佐（見原審卷一第32、33
      頁）。惟查，系爭管理準則第4條、第5條雖規定「發現領
      用人未依規定使用時應追回發放之保險證。」「領證人使
      用保險證後應迅將要保書送交營業單位簽單」（見原審卷
      一第32、33頁），惟系爭空白保險證之領用人為訴外人國
      安公司，並非被上訴人，已如前述，且上訴人復不能舉證
      證明國安公司有何未依規定「使用」保險證之情事，依該
      管理準則規定，自難責令被上訴人應負追回保險證之任務
      。至該管理準則第5條雖規定，領用人應於「使用保險證
      後」迅速將要保書送回營業單位簽章，但未使用即未賣出
      之空白保險證應於何時交回，則未加以規定，此亦據證人
      葉錦源於原審證稱：「（法官問：有無規定保險證發出多
      久後要追回，如未追回，有無問題？）沒有規定，沒有追
      回也不會發生問題。」、「管理規則內並未規定多久要將
      空白保險證收回，而且保險代理人既然繼續營業中，就會
      有空白保險證˙˙˙只要沒有銷號的我們就認為他是空百
      （應為白）的保險證，我們會催他儘快交回，財政部到88
      年間才透過公會發函表示要保書簽核一週後就要輸入電腦
      ，否則受罰，這是因為很多保險公司都發生來不及輸入的
      情形。」、「（法官問：有無規定發出去多久沒有回來就
      要做廢？）沒有規定」（見原審卷一第255頁、原審卷二
      第4、6頁），益見上訴人並未規定被上訴人對空白保險證
      之追蹤監督責任。又上揭管理準則第5條僅規定領證人應
      於使用保險證後迅將要保書送交營業單位簽單，並未同時
      規定汽險部之監督追蹤責任；且證人葉錦源於原審亦證稱
      ：機車強制保險是在88年1月1日生效，但財政部讓我們在
      87年10月1日預售後，數量很大，全國約有870萬戶，但因
      為數量大及屬預售性質，來不及銷號，所以電腦裡面空白
      保險證號碼是不正確的，沒有辦法知道在代理人那裡有多
      少保險證。88年1月時有簽呈聲請工讀生，後有口頭向總
      經理或副總經理反應，他們才同意我們於88年3月外包等
      語（見原審卷第254、255頁）。由其證言可知未能及時銷
      號係因銷售量遽增，單位人手嚴重不足所致，殊不得歸責
      於被上訴人。
（十）上訴人雖另舉財政部89年8月4日台財保字第0890009455
      號函（見原審卷一第35至37頁）為佐。然該函旨揭之專案
      檢查，係緣於財政部接獲上訴人於88年12月1日以88 產董
      字第165號函報第19屆第6次董事會議議事錄（該議事錄乙
      第3項：強制機車欠費及保險卡未收回案，高階部門卻稱
      事先並不知情，顯示公司內控及內稽有所欠缺，實有違上
      市公司經營管理之常理該二人之行為（唐業務委員、潘副
      理）是否經由高層縱容及默許應一併追究、釐清。第4項
      ：有關經營階層失職部分之處理請總經理於2個禮拜內簽
      陳董事長於下次董事會提出審議並應繼續對強制機車保險
      卡及欠費案（國安保代公司、莊安保代公司）持續追蹤處
      理。第5項：國安保代公司未繳回之空白保險證雖已登報
      聲明作廢，但不能對抗善意的第三人（即保戶），若遭不
      法販賣，公司電腦又未鍵入檔案而被查獲者，一件將被罰
      款20000元，且保戶倘發生事故，公司仍須理賠，恐致道
      德風險之驟生，故經理部門對於該公司未繳回之空白保險
      證應積極防範遭受不法使用，以避免公司損失再行擴大。
      ），財政部乃於89年1月26日以台財保第0890750082號函
      請該公司查明事實及追究失職人員，嗣經上訴人於同年2
      月9日以89產重字第012號函檢送案關查處報告及整體改善
      計劃，財政部始辦理該專案檢查，此據財政部以92年11月
      12 日台財保字第0920061145號函覆台灣台北地方法院明
      確（見原審卷一第229至230頁）。依其函示，財政部顯係
      在上訴人董事會已作成88年11月26日免職決議，並向財政
      部陳報處理措施後，始作成前開專案檢查意見，且該檢查
      意見重在指陳上訴人管理不當，督促改進，自難逕採為被
      上訴人不利之認定。況查：
      (1)該意見表缺失事項欄一(一)雖記載：「保險證控管嚴重失
        當，截至89年1月底止，尚有未回收保險證計13915張，
        核有未妥；未依貴公司所定「保險證管理規則」指定專
        人保管．．．惟查部分領取單並未經相關人員核定，即
        予發放，內部管理顯有疏失；莊安保險代理人未收回空
        白保險證部分，未聲明作廢等，核欠妥適」等語。惟查
        ，被上訴人於88年7月後即未擔任汽車險部經理，自斯
        時起汽車險部之職務均與被上訴人無關，故專案檢查此
        節所指，尚難全然歸責於被上訴人。況上訴人經本院質
        以該函所指13915張保險證係由何人領取時，亦坦承無
        法明確說明（見本院卷二第53頁）則此缺失意思自不得
        採為被上訴人不利之認定。
      (2)該意見表缺失事項欄一(二)雖記載：「公司人員甲○○、
        潘永昌及保險代理人秦全、郗家華等人領用空白保險證
        ，未依「強制汽車責任保險保險證管理準則」辦理，且
        未依「收繳保費規則」第五條所定「代收保費保證辦法
        」提供保證，核欠妥適等語。惟被上訴人並非系爭保險
        證領用人，亦不負代收保費或保證之責，詳如前述，該
        函亦未說明被上訴人有何未依「強制汽車責任保險保險
        證管理準則」辦理情形，自不能以該函所載即認定被上
        訴人有所缺失。
      (3)該意見表缺失事項欄一(三)雖記載：「保險證控管失當期
        間長達一年（87年10月至88年10月），未及早發現，減
        少損失，內部稽核制度顯有嚴重疏失」等語。惟該函所
        指控管失當期間係87年10月至88年10月，而被上訴人任
        職於上訴人汽車險部經理僅至88年7月底止。又該函並
        未載明保險證如何控管失當以及何人控管失當等事實，
        況證人葉錦源亦證稱：公司內部稽核是由稽核室負責，
        前開缺失意見第1項第3點所指稽核應係指此等語（見原
        審卷二第5頁），則上開檢查意見亦無法證明甲○○未
        盡控管、監督或追蹤之責。
      是財政部上開函文顯不足作為被上訴人不利之論據。
（十一）況上訴人前依保險代理契約、委任、僱傭、侵權行為法律
      關係訴請被上訴人給付保險費及損害賠償，業經本院認被
      上訴人非保險證領用人，且無違背職務，亦無侵權行為，
      而以91年度重上字第464號判決上訴人敗訴，並經最高法
      院以93年台上字第2076號裁定上訴人之上訴駁回確定在案
      。益徵被上訴人無違反工作規則情節重大之情事。
七、按僱用人受領勞務遲延者，受僱人無補服勞務之義務，仍得
    請求報酬，民法第487條本文著有規定。查被上訴人並無違
    反工作規則情節重大事由，上訴人據此終止勞動契約，顯非
    合法，自不生終止效力。兩造之勞動契約關係仍然存在，被
    上訴人又始終無辭去職務之意，客觀上處於可繼續提供勞務
    之狀態，即難謂被上訴人有拒服勞務情形。且上訴人將被上
    訴人免職後，即陸續對被上訴人提起背信、侵占等刑事告訴
    ，並起訴請求被上訴人給付保險費及損害賠償，有台灣台北
    地方法院91年度偵緝字第683號、92年偵續字第168號、93年
    度偵續一字第68號不起訴處分書、台灣台北地方法院90年度
    重訴字第743號、本院91年度重上字第464號民事判決、最高
    法院93年度台上字第2076號民事裁定附卷可稽（見本院卷三
    第104至116頁、北勞調卷第17至29頁、原審卷二第112至121
    頁），上訴人顯然拒絕受領被上訴人提供之勞務，被上訴人
    自無補服勞務之義務。且被上訴人於88年12月1日遭上訴人
    免職後，旋申請台北市政府勞工局協調，兩造於89年1月11
    日協調未果，亦有該協調會議紀錄可參（見北勞調卷第16頁
    ）。嗣上訴人對被上訴人提起刑事告訴及民事訴訟，被上訴
    人於台灣台北地方法院認其非領用保險證之人，無給付保險
    費義務；亦無違背職務或侵權行為，而於91年8月27日以90
    年重訴字第743號判決其勝訴後，即於91年12月6日具狀提起
    本件訴訟，並未怠於行使權利。上訴人認其有違誠信而應有
    權利失效之法律效果，尚無可採。末查被上訴人於88年12月
    1日離職後，並未在他處任職或工作，此據被上訴人陳明，
    並有其勞工保險被保險人投保資料表附卷足參（見本院卷二
    第60頁），是被上訴人請求上訴人按其解僱前每月薪資
    97865元之數額，給付88年12月1日起至93年6月30日止薪資
    ，自屬有據。
八、從而，被上訴人本於勞動契約法律關係，請求上訴人給付88
    年12月1日起93年6月30日止之薪資0000000元及如原判決附
    表所示之法定遲延利息，為有理由，應予准許。原審判命上
    訴人如數給付，並定供擔保金額為准、免假執行之宣告，於
    法並無違誤。上訴意旨指摘原判決不當，求予廢棄改判，為
    無理由，應予駁回。
九、據上論結，本件上訴為無理由，依民事訴訟法第449條第1項
    、第78條，判決如主文。
中    華    民    國    95    年    1     月    18    日
                  民事第一庭審判長法  官  張耀彩
                                  法  官  林金吾
                                  法  官  盧彥如
正本係照原本作成。
如不服本判決，應於收受送達後20日內向本院提出上訴書狀，其
未表明上訴理由者，應於提出上訴後20日內向本院補提理由書狀
（均須按他造當事人之人數附繕本）上訴時應提出委任律師或具
有律師資格之人之委任狀；委任有律師資格者，另應附具律師資
格證書及釋明委任人與受任人有民事訴訟法第466條之1第1項但
書或第2項（詳附註）所定關係之釋明文書影本。
中    華    民    國    95    年    1     月    19    日
                                  書記官  鄭兆璋
附註：
民事訴訟法第466條之1（第1項、第2項）：
對於第二審判決上訴，上訴人應委任律師為訴訟代理人。但上訴
人或其他法定代理人具有律師資格者，不在此限。
上訴人之配偶、三親等內之血親、二親等內之姻親，或上訴人為
法人、中央或地方機關時，其所屬專任人員具有律師資格並經法
院認為適當者，亦得為第三審訴訟代理人。


司法院資訊處製作；財團法人民間司法改革基金會備份。
